臺灣臺南地方法院民事判決　　　　　　　94年度簡上字第39號
上　訴　人　嘉南加油站實業有限公司
法定代理人　丙○○
訴訟代理人　丁○○
被上訴人　　強全汽車貨運股份有限公司
法定代理人　乙○○
訴訟代理人　陳文忠律師
訴訟代理人　蔡青芬律師
上列當事人間請求清償債務事件，上訴人對於中華民國93年12月
22日臺灣臺南地方法院台南簡易庭93年度南簡字第832號第一審
判決提起上訴，經本院於94年5月18日言詞辯論終結，判決如下
：
    主  文
原判決廢棄。
被上訴人應給付上訴人新台幣壹拾陸萬伍仟玖佰貳拾壹元，及自
民國九十三年六月二十六日起至清償日止，按週年利率百之五計
算之利息。
第一、二審訴訟費用由被上訴人負擔。
    事  實
甲、上訴人方面：
一、聲明：求為判決如主文所示。
二、陳述：除與原判決記載相同者，茲引用外，補稱：
  (一)就被上訴人主張上訴人援引民法第103條及169條屬於新攻擊
    或防禦方法，不得於第二審提出部分，陳述如下：查上訴人
    於93年6月15日起訴狀即已表明被告（即被上訴人）係經營
    貨運運輸業，於92年12月起以賒帳方式至本公司加用高級柴
    油，計新台幣（下同）51,062元，經本公司開立統一發票，
    並經被告管轄帳務機關入帳在案等語，及於出庭陳述時表明
    係司機甲○○前來加油，且要求發票抬頭記載強全公司，上
    開陳述即已表示係代理之法律關係，自非新的攻擊及防禦方
    法。另上訴人於原審審理時多次主張甲○○要求上訴人開立
    抬頭為強全公司之統一發票，且於94年1月給付93年12月份
    之油款，而強全公司亦持該發票以抵扣稅捐，皆已表明若非
    代理關係，亦有表見代理之適用。僅因代理人並非律師，未
    就法律專有名詞直接表明，自非屬於新攻擊或防禦方法。
  (二)況且，民事訴訟法第447條雖規定當事人不得提出新攻擊或
    防禦方法，但如符合該條但書「對於在第一審已提出之攻擊
    或防禦方法為補充者。」及「如不許其提出顯失公平者」，
    皆可再行提出。故縱使上訴人主張援引民法第103條及169條
    屬於新攻擊、防禦方法，亦僅係補充先前提出之攻擊、防禦
    應適用之法律名稱。且上訴人代理人並非專業律師，如何苛
    求就法律名稱為精準之提出，基於公平原則，應准許上訴人
    提出上開主張。
  (三)另關於原審判決駁回上訴人之請求部分，係認買賣契約屬於
    債權契約，依債之相對性原則，特定人間之權利義務關係不
    及於契約以外之第三人，而債權債務之主體應以締結契約之
    當事人為準，原判決認為甲○○駕駛車牌3K-383號貨車（下
    稱系爭車輛）至原告處加油，僅表示為被告公司司機，並未
    表明為被告之代理人，而依其身份依通常情形亦不會被認為
    為被告之代理人，故認柴油買賣契約之買受人應係甲○○云
    云。惟查：依民法第103條規定，代理人於代理權限內，以
    本人名義所為之意思表示，直接對本人發生效力。本件訴外
    人甲○○自92年12月份起至93年3月份止，多次駕駛被上訴
    人公司之車輛至上訴人公司以賒帳方式購買高級柴油，依當
    時具體情況，甲○○係表明其為強全汽車貨運股份有限公司
    之司機，而該車輛為被上訴人公司所有，且於估價單上填載
    強全二字，更甚者要求上訴人開立之統一發票，署名買受人
    記載為強全汽車貨運股份有限公司，則甲○○購買柴油時明
    顯係代理被上訴人公司。依據上開法條規定，買賣之效力應
    及於被上訴人公司。被上訴人公司一再以此為甲○○之個人
    買賣行為與其無關，係事後臨訟推卸之詞，否則被上訴人公
    司為何將92年12月份之統一發票向國稅局申報列為燃料支出
    扣抵稅捐，故本件確係被上訴人公司所授權購買無誤。
  (四)次按民法第169條規定由自己之行為表示以代理權授與他人
    ，或知他人表示為其代理人而不為反對之表示者，對於第三
    人應負授權人之責任。即所謂表見代理之法律關係，應由本
    人負法律上責任，故於由自己行為表示以代理權授與他人或
    知他人表示為其代理人而不為反對之表示時，皆屬表現代理
    。另參酌實務上28年上字第257號判例及70年台上1041號判
    例，分別認為公司若允許他人使用自己之名義與他人為法律
    行為，即屬民事表現代理。及某甲明知某乙以其名義訂購貨
    物而未為反對之表示，致第三人信以為該某甲所購買並交付
    統一發票亦屬民事表見代理之情形。本件縱使被上訴人與甲
    ○○間為靠行關係，惟被上訴人公司允許甲○○以該公司名
    義與上訴人交易，且取用上訴人所簽發之統一發票進而向稅
    捐單位報稅抵扣，從未有任何反對甲○○以其為代理人之表
    示，則為保護善意第三人，不論被上訴人與甲○○間之內部
    關係為何，被上訴人之行為足以使上訴人信賴甲○○具有代
    理權，故被上訴人應負授權人責任。
  (五)另被上訴人公司業已承認系爭車輛外部漆有被上訴人公司字
    樣，更足以印證被上訴人允許甲○○使用被上訴人公司名義
    與上訴人交易，被上訴人對此從來亦無反對之表示，甚至取
    用上訴人開立之統一發票向稅捐機關報稅抵扣，自上述所有
    法律行為外觀，被上訴人係由其自己之行為表示以代理權授
    與他人，且知他人為代理人不為反對之表示，則立於善意第
    三人之上訴人信賴上開行為，被上訴人應負授權人責任。
乙、被上訴人方面：
一、聲明：求為判決：駁回上訴。
二、陳述：除與原判決記載相同者，茲引用之外，補稱：
  (一)按當事人不得於上訴第二審時提出新攻擊或防禦方法，違反
    此項規定者，第二審法院應駁回之，民事訴訟法第447條定
    有明文。上訴人在原審起訴主張被上訴人公司於93年1月至3
    月間，向上訴人購買高級柴油，共積欠油款165,921元，故
    依法請求云云。然原審於審理中詢問「加油人是甲○○，請
    求被告負責之依據為何？上訴人答稱「因為車子登記在被告
    名下，被告既然是車輛所有權人，且原告發票由被告公司抵
    稅被告應負責」、「車輛所有權仍是被告，油是加到被告公
    司車子裡，故被告應該負擔費用」等語。嗣後又陳稱「甲○
    ○也沒有告訴我們，他與被告公司的關係，也沒有說他是代
    理」等語。可見，上訴人在原審自始即未主張代理或表見代
    理，原審判決即未論及代理或表見代理之問題。上訴人於提
    起上訴後，竟主張本件有代理及表見代理之適用，此項新攻
    擊或防禦方法，依首開規定，應予駁回。
  (二)查系爭車輛係甲○○所有，因法令規定，不能以獨資名義所
    有，遂靠行於被上訴人公司，並將車輛外觀漆上被上訴人公
    司字樣，故探究車輛之所有權，實係甲○○借用被上訴人名
    義登記而已，實務上則以信託關係視之。至對外營運方面。
    仍由甲○○自理，被上訴人並無任何表示授權與甲○○已被
    上訴人名義為營運之行為。
  (三)依一般商場慣例，司機駕駛車輛前往加油，係司機個人行為
    ，與車輛所有人無關，此乃眾人皆知之事實，再參諸證人孟
    繼權在原審結證稱：甲○○也有欠我錢，我去向他討錢的時
    候，有聽他說原告也有向他討錢等語。可見上訴人亦明知購
    油者為甲○○，於甲○○欠油款後，始向甲○○追討。
  (四)按債權債務之主體，應以訂立契約之當事人為準不問實際情
    形如何，應由訂立契約之當事人行使契約上之權利及義務。
    又買賣契約屬於債權關係，而債之關係為特定人間之權利義
    務關係，不及於契約以外之第三人。本件買賣高級柴油之當
    事人，其出賣人為上訴人，買受人為甲○○，債權債務關係
    僅存在於二者之間，不及於契約以外之被上訴人，故上訴人
    向被上訴人請求給付油款，自非有理。
  (五)按所謂由自己之行為表示以代理權授與他人，必須本人有具
    體可徵之積極行為，足以表見其將代理代理權授與他人之事
    實，方足當之，倘無此事實，即不應令其對第三人負授權人
    責任（85台上字第1268號判決參照）。本件訴外人甲○○向
    上訴人加油時，上訴人指稱：「甲○○沒有告訴我們是靠行
    ，也沒有告訴我們他與被告公司的關係，也沒有說是代理」
    等語。職此，上訴人即無從證明被上訴人有任何具體可徵之
    積極行為，足以表見其將代理權授與訴外人甲○○之事實，
    依上開說明，自無表見代理之適用，被上訴人並不負授權人
    責任。
  (六)按民法第169條所謂知他人表示為其代理人而不為反對之表
    示者，以本人實際知其情事為前提（68年台上字第1081號判
    例參照）。訴外人甲○○駕駛系爭車輛於何時前往何處加油
    ，被上訴人全然不知情，上訴人亦未舉證證明被上訴人於甲
    ○○加油時知情，是其主張表見代理乙節，為無足取。又上
    訴人提出之統一發票，其買受人欄固記載被上訴人公司，惟
    該發票係甲○○加油累積一至二個月油款後，經上訴人結算
    填製持向甲○○收取。按表見代理，係指知他人表示為其代
    理人而與相對人為法律行為時，原應即為反對之表示，使其
    代理行為無從成立，以保護善意第三人，竟因其不為反對之
    意思表示，致第三人誤認為代理人確有代理權而予之成立法
    律行為，應自負授權人責任。如於法律行為成立後知其情事
    而未為反對之表示，對業已成立之法律行為已不生影響，自
    難令負表見代理人責任（84年台上字第2222號判決參照）。
    該統一發票既係訴外人甲○○加油後，始由上訴人填載用以
    收取油款，依上開說明，自難作為認定表見代理之依據。
    理  由
一、按當事人不得提出新攻擊或防禦方法。但對在第一審已提出
    之攻擊或防禦方法為補充，或如不許其提出顯失公平，不在
    此限，民事訴訟法第447條第3、第6款定有明文。本件上訴
    人於原審審理時，雖未主張訴外人甲○○係代理被上訴人前
    往上訴人公司加油，亦未主張被上訴人若干行為有表見代理
    之情，於上訴程序時始為上開主張。然依上訴人所提上訴內
    容，均為原審即已提出之事實，僅對上開事實有何法律效果
    ，以法律名詞予以補充，自非提出新攻擊或防禦方法。況且
    ，上訴人訴訟代理人並非律師，對法律專有用語所知有限，
    而未於原審提出適切主張，如因此即限制於上訴程序不得再
    為提出，亦顯失公平，爰准許上訴人於上訴程序提出訟爭事
    實有無代理或表見代理適用之主張，合先說明。
二、本件上訴人主張：被上訴人公司之受僱人甲○○，自92年12
    月份起，駕駛系爭車輛至上訴人開設之加油站加用高級柴油
    ，並要求上訴人讓其先賒帳，再以月結方式清償，上訴人同
    意後，雙方即以此方式交易。系爭車輛於92年12月份加用油
    料之油款為51,060元，上訴人並開立以被上訴人為買受人名
    義之統一發票予甲○○，甲○○則如數支付油款，並將發票
    交予被上訴人，由被上訴人持向管轄稅務機關申報營業支出
    。嗣後系爭車輛陸續於上訴人處加油，自93年1月份起至同
    年3月份止，共積欠油款165,921元。上開油款上訴人已開立
    買受人為被上訴人公司之統一發票三紙，然被上訴人迄今仍
    未清償，茲因甲○○與上訴人交易之行為係代理被上訴人，
    且縱使甲○○並非被上訴人之代理人，但被上訴人之行為已
    有足認有表見代理，亦應負授權人責任，爰依據買賣之法律
    關係，請求被上訴人清償積欠之油款等語。
    被上訴人則以：其並非本件買賣柴油之當事人，系爭車輛係
    訴外人甲○○所有但靠行於被上訴人公司，故形式上登記於
    被上訴人名下，實際上所有權人為甲○○，系爭車輛一切營
    業行為，亦均由甲○○管理支配。本件買賣之油料均為甲○
    ○自行與上訴人交易，當事人應為上訴人與甲○○，被上訴
    人並非該油品買賣契約之當事人，自不負付款之責。至於上
    訴人開立之統一發票買受人雖記載被上訴人公司，但其係依
    甲○○之指示而填寫。而被上訴人持上訴人開立之發票申報
    扣抵稅捐，係基於靠行實務，靠行車輛在外營業，取得之發
    票均應取回公司用來抵稅，但實際上公司並未負擔油料費用
    ，均是由車輛實際所有權人支出。本件上訴人請求之93年1
    月份至3月份油款之統一發票，訴外人甲○○並未轉交被上
    訴人，被上訴人亦未持該三紙發票向稅捐單位申報營業支出
    。由此可見，被上訴人並非本件買賣柴油之當事人，上訴人
    竟向被上訴人請求給付油款，並非有理。另上訴人主張依據
    表見代理，被上訴人應負授權人責任部分，但甲○○與上訴
    人交易時，並未表示代理被上訴人，被上訴人亦無任何具體
    可徵之積極行為，足以表見其將代理權授與訴外人甲○○之
    事實。及上訴人提出之統一發票，買受人欄固記載被上訴人
    公司，但發票是甲○○加油累積一至二個月油款後，經上訴
    人結算填製持向甲○○收取，此與表見代理需以法律行為時
    ，本人即應為反對之表示，但未予表示，為保護善意第三人
    ，始負授權人之責，故被上訴人對此法律行為成立後之事實
    ，並無表見代理之適用等語，資為抗辯。
三、本件經審理及證據調查後，兩造對於下列事實均不爭執：
  (一)車牌為2K-383號營業大貨車，係登記為被上訴人公司所有，
    該車輛車身並噴有被上訴人公司名稱。
  (二)訴外人甲○○曾於92年12月間，駕駛系爭車輛在上訴人之加
    油站加用高級柴油，費用共計為51,060元。上訴人對該費用
    曾開具統一發票予甲○○，甲○○則已清償該筆油款，及將
    統一發票交予被上訴人，由被上訴人持向國稅局申報燃料支
    出以扣抵稅捐。
  (三)甲○○於93年1月至3月間，駕駛系爭車輛前往上訴人加油站
    加用高級柴油，總計油款為165,921元，上訴人亦開立記載
    買受人為被上訴人公司之統一發票三紙，然上訴人就上開油
    款迄今尚未受償。
四、至本件爭執要點厥為：甲○○所駕駛之系爭車輛是否靠行於
    被上訴人公司？及本件買賣油品之契約是否存在兩造之間？
  (一)查訟爭油款，起因於訴外人甲○○駕駛系爭車輛前往上訴人
    加油站加油，則系爭車輛與甲○○或被上訴人間有何關係，
    即有調查必要。本件上訴人主張甲○○為被上訴人僱用之司
    機乙節，係以系爭車輛登記為被上訴人所有。被上訴人雖不
    否認系爭車輛登記為其所有，然辯稱：系爭車輛實際上是甲
    ○○所有，因靠行於被上訴人公司，車籍資料才登記為被上
    訴人公司等語，並提出契約書為憑。雖上訴人否認契約書之
    真正，但經原審調閱甲○○之勞保資料，並無甲○○受僱於
    被上訴人公司之相關記錄（參見原審卷85頁勞工保險局書函
    ；又甲○○原名田進財，於89年5月12日更名）。且甲○○
    與上訴人交易時，僅陳稱：車子為公司所有等語。並未表明
    任職於被上訴人公司，或交付足資證明任職於被上訴人公司
    之相關憑證（例如員工證件或名片）予上訴人查證。況且，
    系爭車輛為88年8月出廠，車齡僅4年餘，價值達百萬元以上
    ，若果為被上訴人所有，被上訴人無須為逃避十餘萬元油款
    而否認該車為其所有之事實。再參以，被上訴人公司確有提
    供第三人靠行營運之事實，亦經原審證人孟繼權證述在卷。
    本院綜合上開事證之調查，可信系爭車輛應為甲○○靠行於
    被上訴人公司。
  (二)承上調查，系爭車輛為甲○○所有，甲○○與被上訴人間則
    有靠行契約關係存在。但該靠行契約為雙方內部關係，不易
    為第三人所知悉，且系爭車輛車身又漆有被上訴人公司名稱
    ，及系爭車輛行車執照登記車主為被上訴人，外觀上均讓人
    信賴系爭車輛與被上訴人有關。因此，甲○○駕駛系爭車輛
    與上訴人交易時，其交易行為與被上訴人有無關連甚為重要
    。本件上訴人以系爭車輛登記為被上訴人所有，車身又漆有
    被上訴人公司名稱，及甲○○於92年12月間與上訴人交易時
    ，要求上訴人開立統一發票記載買受人為被上訴人公司，該
    發票事後經被上訴人持向國稅局申報燃料支出以扣抵稅捐等
    情，認甲○○與上訴人交易時係代理被上訴人。縱非代理，
    但被上訴人上開行為，亦足認有表見代理，被上訴人應負授
    權人責任。惟被上訴人對此主張，業已否認在案。則上訴人
    之主張是否可採，以下論述之。
  (三)按代理，係代理人於代理權限內，以本人名義向第三人為意
    思表示，或由第三人受意思表示人為意思表示，或由第三人
    受意思表示。而其效力直接歸屬於本人的行為（民法第103
    條參照）。因此，代理人對於代理權之行使，應表明有為本
    人之意思，以使代理行為的效果直接歸屬於本人，如未表明
    為本人之意思，即非代理行為。上訴人主張甲○○係代理被
    上訴人與其交易乙情，業經被上訴人否認在案。且上訴人於
    原審審理時，亦陳稱：甲○○與其交易時，並未表示代理公
    司等語（參見原審93年10月6日筆錄）。及甲○○與上訴人
    交易時，並未提出其與被上訴人有僱傭關係之證明，或其他
    足以使人信賴其與被上訴人間有僱傭關係，所為之行為屬於
    職務上之代理行為。則上訴人單以上開外觀，認甲○○係代
    理被上訴人與其交易，自非可採。
  (四)次按由自己之行為表示以代理權授與他人，或知他人表示為
    其代理人而不為反對之表示者，對於第三人應負授權人之責
    任，民法第169條定有明文。上開表見代理之規定，係為保
    護善意第三人而設，乃原無代理權，但表面上足令人信為有
    代理權，或本人有使第三人信以為以代理權授與他人之行為
    而與之交易，故法律使本人負一定之責任。本件被上訴人雖
    不否認系爭車輛登記為被上訴人公司所有，且車身噴有被上
    訴人公司名稱。及曾持上訴人開立之發票向稅捐機關扣抵稅
    捐，但辯稱：此為靠行慣例，表見代理需以本人有具體可徵
    之積極行為，足以表見其將代理代理權授與他人之事實。因
    甲○○與上訴人交易時，並未表示代理被上訴人，被上訴人
    亦無任何具體可徵之積極行為，足以表見其將代理權授與訴
    外人甲○○，不應負授權人責任云云。然所謂表示以代理權
    授與他人，係本人實際上並未授與代理權而表示授與代理權
    ，學說上稱之為「表見授權」，此種授權事實表示方式有多
    種，例如許他人使用自己支店名義與第三人為法律行為（28
    年上字第1573號判例）；將蓋有本人私章及所經營工廠廠章
    之空白合約與收據，交予他人簽訂契約及收取定金（56年台
    上字第2156號）、或明知他人表示為其代理人而不為反對意
    思之容忍授權行為。可見，本人之授權行為，不以具體之積
    極行為為限，尚包含消極授權行為，被上訴人以其未有積極
    授權行為即認不需負授權人責任並非可採。
  (五)就本件而言，甲○○因與被上訴人有靠行關係，而於系爭車
    輛車身漆上被上訴人公司名稱，於甲○○駕駛系爭車輛與上
    訴人交易時，外觀上即令上訴人以為系爭車輛為被上訴人公
    司所有。且甲○○與上訴人交易時，又未告知其為靠行關係
    ，僅表示車子公司的，及提出足資證明系爭車輛為被上訴人
    所有之行車執照以取信上訴人。加油後，又於估價單記載被
    上訴人公司名稱，上開行為更讓上訴人信賴系爭車輛為被上
    訴人所有，甲○○係代理被上訴人與其交易而與之交易。揆
    諸上開說明，被上訴人對於上開表面上足令上訴人信為有代
    理權授與甲○○，致上訴人與之交易行為，已應負授權人之
    責。更何況，甲○○92年12月份加用油料之油款，上訴人依
    據甲○○指示，曾開立抬頭為被上訴人公司之統一發票予甲
    ○○。甲○○再將發票交予被上訴人，並由被上訴人持向國
    稅局申報為燃料支出以扣抵稅捐。因統一發票之開立，係營
    業人銷售貨物或勞務，而交付予買受人。於統一發票開立時
    需載明交易日期、品名、數量、單價、金額、銷售額、課稅
    別、稅額及總計外，尚應載明買受人名稱及統一編號（參見
    統一發票使用辦理第7條第1項第1款及第9條第1項第1款），
    可見統一發票之記載，足以表彰買賣交易之對象。故被上訴
    縱使不知甲○○在外以其名義與上訴人交易，但於甲○○交
    付發票時已能知悉，其如否認與該筆買賣有關，即應告知上
    訴人，但卻未為任何反對表示。上訴人因前次交易並無疑問
    ，於甲○○陸續駕駛系爭車輛前往交易時，同因信賴甲○○
    係受被上訴人之授權而與之交易，則被上訴人對於甲○○於
    93年1至3月在上訴人加油站加用油料之買賣行為，亦應負授
    權人責任。
五、綜上所述，本件油品買賣，雖係甲○○駕駛系爭車輛與上訴
    人交易。但被上訴人事先容許甲○○於系爭車輛漆上被上訴
    人公司名稱，使甲○○於92年12月間駕駛系爭車輛與上訴人
    交易時，上訴人信賴系爭車輛為被上訴人公司所有而與之交
    易。且交易後，被上訴人已能知悉甲○○以其名義與上訴人
    交易，又未向上訴人表示反對之意思，更使上訴人相信甲○
    ○該次交易係受被上訴人授權而與之交易。則上訴人主張被
    上訴人對於甲○○於93年1月至3月間與上訴人交易之行為，
    被上訴人依據表見代理之規定，同應負應負授權人責任，即
    屬可信。從而，上訴人請求被上訴人給付165, 921元，及自
    起訴狀繕本送達翌日即93年6月26日起至清償日止，按週年
    利率百之5計算之利息，為有理由，應予准許。原審所為上
    訴人敗訴之判決，尚有未洽。上訴意旨指摘原判決不當，求
    予廢棄改判，為有理由。爰由本院予以廢棄改判如主文第2
    項所示。
六、結論：本件上訴為有理由，依民事訴訟法第436條之1第3項
    、第450條、第78條判決如主文。
中　　華　　民　　國　　94　　年　　5 　　月　　31　　日
                  民事第四庭    審判長法　官　吳森豐
                                      法　官　孫淑玉
                                      法　官　許蕙蘭
以上正本證明與原本無異
本判決不得上訴。
中　　華　　民　　國　　94　　年　　5 　　月　　31　　日
                                      書記官　謝文心
